【裁判字號】    96,訴,599
【裁判日期】    970506
【裁判案由】    確認委任關係不存在等
【裁判全文】
臺灣臺南地方法院民事判決               96年度訴字第599號
原      告  丙○○○
被      告  財團法人台灣基督長老教會新樓醫院
法定代理人  甲○○
被      告  乙○○
以上二人
訴訟代理人  王成彬律師
上列當事人間請求確認委任關係不存在等事件，經本院於民國97
年4月22日言詞辯論終結，判決如下：
    主      文
原告之訴駁回。
訴訟費用新台幣仟元由原告負擔。
    事實及理由
一、程序問題：
    按訴狀送達後，原告不得將原訴變更或追加他訴。但被告同
    意者，不在此限，被告於訴之變更或追加無異議，而為本案
    之言詞辯論者，視為同意變更或追加。此民事訴訟法第255
    條第1項第1款、第2項定有明文。本件原告原起訴請求「(一)
    確認被告財團法人台灣基督教長老教會新樓醫院與乙○○間
    『院長』及『負責醫師』之委任關係自民國88年8月12日起
    不存在。(二)被告乙○○應即停止執行院長及負責醫師之職務
    。」；後於本院審理中於96年11月14日以書狀變更聲明為「
    (一)確認被告財團法人台灣基督教長老教會新樓醫院與乙○○
    間『院長』及『負責醫師』之委任關係自民國88年8月12 日
    起至96年7月30日止不存在。(二)上開期間內乙○○所執行『
    院長』及『負責醫師』之職務行為均無效。」（見本院卷第
    102頁）；再於本院97年3月19日言詞辯論期日變更聲明為「
    (一)確認被告財團法人台灣基督教長老教會新樓醫院與乙○○
    間『院長』及『負責醫師』之委任關係自民國88年8月12 日
    起至94年9月14日止不存在。(二)上開期間內乙○○所執行『
    院長』及『負責醫師』之職務行為均無效。」（見本院卷第
    139頁），被告均無異議而為本案之言詞辯論，揆諸上開規
    定，尚無不合，應予准許。
二、原告主張：
（一）被告財團法人台灣基督長老教會新樓醫院（以下簡稱新樓
      醫院）係依法設立之醫療財團法人，但歷年來有關董事等
      之選舉有不遵守醫療法及其施行細則強制規定之情形。曾
      依鈞院88年度訴字第1064號（台灣高等法院台南分院89年
      度上字第172號、最高法院92年度台上字第172號）判決確
      定第五屆董事於88年4月30日第一次選舉第六屆董事之選
      舉行為無效，並經鈞院92年度登聲字第51號撤銷第六屆董
      事之登記，另亦由鈞院依91年度訴字第511號判決第六屆
      董事甲○○等15人與新樓醫院間自88年4月30日起董事之
      委任關係不存在。
（二）然上開兩案尚未判決確定前，第六屆董事於88年8月12日
      第4次董事會中選被告乙○○為院長，代理院長許重勝誤
      為該選舉合法而於88年9月3日將新樓醫院印信移交被告乙
      ○○並辦理負責醫師之變更登記。第六屆董事既已判決無
      效確定，則其等於88年8月12日所選被告乙○○任新樓醫
      院院長亦當然無效。然代理院長許重勝於92年6月9日以台
      南郵局第1111號存證函索返還新樓印信及停止執行院長及
      負責醫師之職務，被告乙○○均不予置理，仍續霸佔院長
      職務至今。
（三）因88年4月30日選任之第六屆董事被法院判決選舉無效確
      定，新樓醫院再於94年8月4日第二次選舉第六屆董事，該
      第六屆董事再於94年9月15日選被告乙○○為院長。按該
      第二次選舉之第六屆董事程序亦不合法，原告已對之提起
      確認選舉無效之訴訟，現由本院民事庭96年度訴字第1175
      號審理中，該董事既不合法，其等選出之院長乙○○當然
      也不合法。但鑑於該案還在訴訟當中，暫時擱置不探討。
      最起碼自88年8月12日起至94年9月14日止即可確定為不合
      法之院長。且其間頗多不適宜行為亦需同時確為無效，以
      明事非。
（四）關於過去之法律關係不得為確認之訴之標的疑義，揆諸最
      高法院84年度台上字第1368號裁判：「所謂過去之法律關
      係，指過去曾經成立或不成立之法律關係因情事變更，該
      過去之法律關係現已不復存在之情形而言。若過去成立或
      不成立之法律關係延續至現在尚存續者，仍不失為現在之
      法律關係」。本件被告乙○○執行院長職務的利害關係還
      存在，侵害到董事會的受害事實也還存在，故原告之訴仍
      屬合法。至於被告所辯稱第六屆董事會登記未撤銷前均合
      法有效，為原告所否認，因為該登記屬對抗要件，非生效
      要件，目前還在訴訟中，則第六屆董事會不能算合法。
（五）原告是新樓醫院貸款本金新台幣一億八千四百萬元之連帶
      保證人，因此對於新樓醫院而言，原告仍為利害關係人。
      另外到目前為止，第六屆董事尚未完全合法，還在訴訟中
      ，依據88訴1064判決，目前第五屆董事仍為合法董事，原
      告是董事之一，對於董事會選舉內容及董事會運作有直接
      利害關係，所以原告對本件訴訟有確認利益存在。
（六）並聲明：
    1.確認被告財團法人台灣基督教長老教會新樓醫院與乙○○
      間「院長」及「負責醫師」之委任關係自民國88年8月12
      日起至94年9月14日止不存在。
    2.上開期間內乙○○所執行「院長」及「負責醫師」之職務
      行為均無效。
    3.訴訟費用由被告負擔。
三、被告抗辯及聲明：
（一）本院88年訴字第1064號判決確定後，新樓醫院已重新改選
      第六屆董事，重新改選後之新第六屆董事會於94年9月15
      日任被告乙○○為院長。故被告新樓醫院之院長係由重新
      改選之第六屆董事會所選任，已非88年訴字第1064號判決
      之舊第六屆董事會聘任。本件原告起訴之標的之委任關係
      已成歷史，其訴訟標的已不存在。
（二）本院94年訴字第546號確認選舉行為無效事件，該案原告
      許重勝、莊懿仁已撤回一審之訴，一審之訴既經撤回，該
      訴已不存在，被告第六屆董事會之選舉回復合法有效之狀
      態，本件確認之訴即失所附麗，且原告既非第六屆之董事
      ，對於第六屆董事會選任被告乙○○為新樓醫院長，即無
      法律上之利害關係，其提出本件之訴為無理由。至於原告
      主張其係新樓醫院貸款之連帶保證人，此被告並不否認，
      但原告負連帶保證債務和新樓醫院的院長係何人沒有直接
      關係，難認原告有何確認利益。
（三）新樓醫院第六屆董事會於94年9月15日改選經呈報主管機
      關行政院衛生署，並聲請鈞院登記在案，在第六屆董事會
      宣告選舉無效以前，董事會之董事選舉行為是否有效，應
      經法院宣告無效，選舉行為宣告無效之判決為形成判決，
      故在形成判決確定以前，董事會之選舉均為有效，故第六
      屆董事會仍合法有效、其委任乙○○為院長及負責醫師之
      關係依然有效。
（四）新樓醫院94年9月15日選舉第六屆董事會雖曾經鈞院以94
      年訴字第546號判決無效，惟該案於上訴二審後已撤回而
      不存在，雖原告另提起鈞院96年度訴字第1175號確認選舉
      行為無效之訴，然尚未判決，該第六屆董事會自屬依然在
      合法有效之狀態。按民事訴訟法第247條所謂即受確認判
      決之法律上利益，係指因法律關係之存否不明確，致原告
      在私法上之地位有受侵害之危險，而此危險得以對於被告
      之確認判決除去者而言（42年台上字第1031號判例），雖
      原告提起選舉無效之訴，然孰勝孰敗仍不一定，依上開判
      例，原告顯無即受確認判決之法律上利益，其提起本訴應
      無理由。且94年9月15日以前之第五屆董事會已不存在，
      原告對於94年9月15日以前之董事會委任乙○○為院長之
      行為乃過去之法律關係，不得為確認之訴之標的（49年台
      上字第1813號判例），原告以過去之法律關係為確認之訴
      之標的，自屬不合法。
（五）原告請求確認乙○○所執行之「院長」及「負責醫師」之
      職務行為乙節，職務行為乃事實問題並非法律關係，而確
      認之訴僅對於法律關係始得提起，原告以事實問題為確認
      之訴之標的亦不合法。
（六）並聲明：
    1.原告之訴駁回。
    2.訴訟費用由原告負擔。
四、兩造不爭執之事實：
（一）被告新樓醫院於88年4月30日第五屆第25次董事會決議任
      第六屆董事甲○○、周宗弘、載馨德、劉景信、劉榮祥、
      陳敏榮、康維昌、蔡明道、蔡嘉元、徐連作、吳佳霖標學
      良、陳信昌、黃伍秀英等人，經本院以91年度訴字第511
      號判決委任關係不存在，該案於92年7月21日確定。
（二）前項第六屆董事於88年8月12日選舉被告乙○○為院長。
（三）被告新樓醫院於94年8月4日第二次選舉第六屆董事。本件
      由原告另案提起確認選舉無效之訴訟，繫屬於本院96訴字
      第1175號，目前尚未判決。
（四）前項六屆董事於94年9月15日選舉被告乙○○為院長。
（五）前（三）之第六屆董事於96年7月31日第三次選舉被告乙
      ○○為院長。
五、得心證之理由：
    本件兩造所爭執之處，在於：被告新樓醫院與被告乙○○間
    「院長」及「負責醫師」之委任關係自88年8月12日起至94
    年9月14日止是否存在及乙○○在上開期問內執行「院長」
    及「負責醫師」之職務行為是否可以為確認之訴之標的？原
    告提起本件確認之訴有無確認之訴之利益？茲分述如後：
（一）法律關係之存在與否不明確，致原告在私法上之地位有受
      侵害之危險，而此危險得以對於被告之確認判決除去之者
      ，即得依民事訴訟法第247條之規定提起確認之訴。過去
      之法律關係，固不得為確認之訴之標的，惟所謂過去之法
      律關係，係指過去曾經成立或不成立之法律關係，因情事
      變更，現已不復存在之情形而言；倘過去成立或不成立之
      法律關係延續至現在尚存爭議者，仍不失為現在之法律關
      係（最高法院著有49年度台上字第1813號判例、84年度台
      上字第1368號、95台上字第2891判決參照）。
（二）查原告訴請確認者，係被告新樓醫院與被告乙○○間自88
      年8月12日起至94年9月14日止之院長及負責醫師之委任關
      係不存在。然被告新樓醫院94年8月4日重新選任之第六屆
      董事已分別於94年9月15日、96年7月31日第二次及第三次
      選舉被告乙○○為院長，目前被告乙○○仍為被告新樓醫
      院之院長、負責醫師，職是之故，該自88年8月12日起至
      94 年9月14日止之委任關係不存在，並未延續至本件訴訟
      繫屬時，甚為明確。從而原告顯係以過去之法律關係，為
      確認之訴之訴訟標的，揆諸前開判例、判決意旨，自非法
      之所許。
（三）雖原告主張被告新樓醫院於94年8月4日第二次選舉第六屆
      董事亦不合法，原告另案提起確認選舉無效之訴訟，繫屬
      於本院96訴字第1175號，目前尚未判決，而登記只是對抗
      要件，非生效要件，第六屆董事不合法，選舉被告乙○○
      擔任院長亦不合法云云。惟按財團董事，有違反捐助章程
      之行為時，法院得因主管機關、檢察官或利害關係人之聲
      請，宣告其行為無效，民法第64條定有明文。而依該條規
      定提起之宣告董事行為無效之訴，乃形成之訴，亦即董事
      行為雖違反捐助章程，並非當然無效，從而董事行為縱違
      反捐助章程，仍須經該條所列之人提起宣告無效之訴，並
      勝訴判決確定，始溯及自始無效，此觀該條規定自明。故
      原告以被告新樓醫院於94年8月4日召開第五屆董事會選舉
      第六屆董事，未通知全體第五屆董事及通知部分非合法第
      五屆董事，且表決人數、未通於十日前通知董事及衛生署
      ，均有違醫療法施行細則第32條第2項但書規定，召集程
      序違法，以乙○○等九名董事為被告，請求確認其等於94
      年8月4日第五屆董事會所為選舉第六屆董事之選舉行為無
      效，在法院宣告無效獲勝訴判決之前，該董事之選舉行為
      仍為有效，原告謂第六屆董事之選舉不合法云云，難謂有
      理由。
（四）再查，原告訴之聲明第二項請求確認上開88年8月12日起
      至94年9月14日止期間，被告乙○○所執行「院長」及「
      負責醫師」之職務行為均無效一節。查原告對被告乙○○
      所執行之院長、負責醫師職務行為，究竟係何所指，未明
      確指明，然可以想見或為法律行為，或為事實行為。查事
      實行為並無無效可言，自不得為確認之訴之標的。而被告
      乙○○基於院長、負責醫師之職責，在上開期間內所為之
      法律行為，其效力是不是延續至今，有何其存在與否不明
      確，而使原告在私法上地位不安而得以判決除去，原告悉
      未主張及舉證，僅泛稱「被告乙○○執行院長職務的利害
      關係還存在，侵害到董事會的受害事實也還存在」，於法
      不合，難認已符合提起確認之訴之要件，原告此部分之主
      張自無理由。
（五）又查，所謂即受確認判決之法律上利益，係指法律關係之
      存在否不明確，原告主觀上認其在法律上之地位有不妥之
      狀態存在，且此種不妥之狀態，能以確認判決將之除去者
      而言，若縱經法院判決確認，亦不能除去其不妥之狀態者
      ，即難認有受確認判決之法律上利益（最高法院52年台上
      字第1240號判例參照）。按原告為新樓醫院第五屆董事，
      而選舉88年8月12日至94年9月14日該期間之院長，是第六
      屆董事之職責，故該期間內被告乙○○與被告新樓醫院間
      之院長、負責醫師委任關係是否存在，並不致使原告私法
      地位有受侵害之危險。雖原告稱其為新樓醫院貸款之連帶
      保證人，有利害關係云云，惟被告新樓醫院之院長、負責
      醫師係由何人擔任，如何使原告其連帶保證人之私法上地
      位有受侵害之危險，而有確認之必要，悉未主張及舉證，
      亦無可採。
（六）綜上所述，原告以過去之法律關係，為確認之訴之訴訟標
      的，於法不合，且亦無受確認判決之法律上利益，原告提
      起本件確認之訴，於法不合，應予駁回。
六、按法院為終局判決時，應依職權為訴訟費用之裁判，民事訴
    訟法第87條第1項定有明文。本件訴訟費用即裁判費確定為
    新台幣3,000元，爰依職權命應由原告負擔。
七、據上論結，本件原告之訴為無理由，依民事訴訟法第78條、
    第87條第1項，判決如主文。
中    華    民    國    97    年    5     月    6     日
                  民事第三庭    法  官  張麗娟
以上正本係照原本作成。
如不服本判決，應於送達後廿日內，向本院提出上訴狀並表明上
訴理由，如於本判決宣示後送達前提起上訴者，應於判決送達後
廿日內補提上訴理由書（須附繕本）。
中    華    民    國    97    年    5     月    6     日
                                書記官  楊宗倫


司法院資訊處製作；財團法人民間司法改革基金會備份。
